臺灣板橋地方法院刑事判決　　　　　　　　　　　　　九十年度交易字第三一六號
　　公　訴　人　臺灣板橋地方法院檢察署檢察官
　　被　　　告　甲○○
　　選任辯護人　劉秀真律師
右列被告因過失致死案件，經檢察官提起公訴（八十九年度偵字第一三七六一號），
本院判決如左：
    主  文
甲○○無罪。
    理  由
一、公訴意旨略以：被告甲○○於民國八十九年六月十四日凌晨零時三十分許，駕駛
    車號ＣＢ－六五七九號自用小貨車，由臺北縣新莊市往臺北縣蘆洲市方向行駛，
    途經臺北縣新莊市○○路一○○四號前，本應注意汽車行進中駕駛人應注意車前
    狀況，隨時採取必要安全措施，而依當時情形又無不能注意之情事，詎其竟疏於
    注意，適有鄭師炎騎乘車號ＭＳＣ－二一○號重型機車，亦疏未注意，跨越車道
    行駛，造成兩車對撞，鄭師炎因而受有頭部外傷併顱內出血、左股骨骨折之傷害
    ，經送醫後，於七月十三日不治死亡。因認被告涉有刑法第二百七十六條第一項
    之過失致死罪嫌云云。
二、按犯罪事實應依證據認定之，無證據不得推定其犯罪事實；又不能證明被告犯罪
    者，應諭知無罪之判決，刑事訴訟法第一百五十四條、第三百零一條第一項前段
    分別定有明文。次按刑事訴訟法所謂認定犯罪事實之證據，係指足以認定被告確
    有犯罪行為之積極證據而言。且認定不利於被告之事實須依積極證據，苟積極證
    據不足為不利於被告事實之認定時，即應為有利於被告之認定，最高法院二十九
    年度上字第三一○五號、三十年度臺上字第八一六號分別著有判例可參。本件公
    訴人認被告涉有上開過失致死罪嫌，無非係以右揭犯罪事實，業據告訴人即被害
    人鄭師炎之父母丁○○、乙○○○、被害人鄭師炎之兄丙○○於該署偵查中指訴
    歷歷，又有交通事故調查報告表、現場照片十二幀附卷可稽。另本件車禍被害人
    鄭師炎因此受傷死亡，亦經該檢察官督同檢驗員相驗屬實，製有相驗筆錄、相驗
    屍體證明書、驗斷書在卷可憑。又稽之現場照片及現場圖所載：被害人鄭師炎所
    騎乘之機車幾乎全毀，被告所駕駛之小客車左前車頭，凹陷嚴重，足見兩車相撞
    係正面衝撞，力道猛烈；且被告所駕駛之小客車於車禍發生後距撞擊點二八‧七
    公尺遠，始告停住，則被告於車禍發生之時，顯然係以相當高速行駛，則被告所
    辯：伊車速三十公里，發現被害人鄭師炎機車後有閃避，但仍發生擦撞云云，顯
    非實在。復按駕駛人應注意車前狀況，隨時採取必要安全措施。道路交通安全規
    則第九十四條第三項定有明文。被告駕車自應注意上述道路交通安全規定，且於
    肇事彼時，被告亦無不能注意之情事，其竟疏未注意及此，而貿然快速前行致應
    變不及與被害人鄭師炎發生對撞，被告之駕車失當行為，顯有過失。至被害人鄭
    師炎酒後騎車侵入來車車道雖亦有過失，然此無法解免於被告之過失責任。且被
    告過失駕車肇事行為，與被害人鄭師炎之死亡結果間，具有相當因果關係，是被
    告過失致死犯嫌已堪認定等情為其論據基礎。
三、訊據被告就於右揭時地發生車禍致被害人鄭師炎死亡等情固直承不諱，惟堅詞否
    認有何過失致死之犯行，並辯稱：八十九年六月十四日凌晨零時三十分許，伊駕
    駛車號ＣＢ－六五七九號自用小貨車送貨完畢正欲返家，而由臺北縣新莊市往臺
    北縣蘆洲市方向行駛，並以約三十公里至四十公里之時速行駛，行經臺北縣新莊
    市○○路一○○四號前六、七公尺時，被害人鄭師炎騎乘機車突由對向車道侵入
    伊行駛之車道內，並往伊車頭左前方前進，伊一時反應不及，致左前側車頭撞擊
    被害人鄭師炎騎乘機車車頭，被害人鄭師炎即往後彈，伊立即將車慢慢往旁開，
    並停車下車查看，之後即打電話叫救護車前來，因伊車速極慢，且被害人鄭師炎
    之機車與伊駕駛之前開自用小貨車係側撞非正面撞擊，故伊將車慢慢往旁開，致
    停車處距離撞擊處距離二八‧七公尺，後被害人鄭師炎送醫後，經醫院測試其血
    液中所含之酒精濃度，經檢驗結果其血液中所含酒精濃度高達一三九ＭＧ／ＤＬ
    ，則其於車禍發生前顯有服用酒類之情形，並已達不能安全駕駛之程度，致跨越
    分向限制線侵入被告之車道，被告見狀不及反應，始發生本件車禍，因而致被害
    人鄭師炎死亡等語。經查：
  (一)觀諸卷附之道路交通事故調查報告表乙紙及現場照片十二幀以參（附於臺灣板橋
    地方法院檢察署八十九年度偵字第一三七六一號偵查卷宗第九頁、第十一頁至第
    十四頁），可知肇事地點即臺北縣新莊市○○路一○○四號前為雙黃線，屬禁止
    跨越之路段，該路段並係雙向車道，被害人鄭師炎騎乘之機車與被告駕駛自用小
    貨車之散落物散落在臺北縣新莊市往蘆洲市方向（即被告自用小貨車行駛之車道
    ），散落物距離中線約○‧八公尺，被告駕駛之自用小貨車左前車頭嚴重凹陷，
    被害人鄭師炎騎乘之機車車頭則幾近全損，被害人鄭師炎騎乘之機車右倒在中線
    上，被害人鄭師炎則倒於機車旁，從而，本件車禍之撞擊點，顯係在臺北縣新莊
    市往蘆洲市方向被告自用小貨車行駛之車道上，堪以認定。準此，被害人鄭師炎
    顯係由其本應行駛之臺北縣蘆洲市往新莊市○○○○道上，跨越禁止跨越之雙黃
    線侵入被告之車道，而撞及被告駕駛之自用小貨車之事實，復屬無疑。而被害人
    鄭師炎經送往長庚醫院急救後，經長庚醫院測試其血液中所含之酒精濃度，經檢
    驗結果其血液中所含酒精濃度高達一三九ＭＧ／ＤＬ（換算呼氣酒精濃度為每公
    升○‧六九五亳克），有財團法人長庚紀念醫院八十九年九月三十日（八九）長
    庚院法字第○四九八號函乙紙在卷可稽（附於臺灣板橋地方法院檢察署八十九年
    度偵字第一三七六一號偵查卷宗第二六頁），不僅遠逾道路交通安全規則第一百
    十四條第二款所定飲酒後其吐氣所含酒精成分零點二五毫克以上者不得駕車之標
    準，且參酌德國、美國之認定標準，對於呼氣中酒精濃度已達每公升零點五五毫
    克（○‧五五MG/L）或血液中酒精濃度達百分之零點一一以上者，肇事率為一般
    正常人之十倍，已達「不能安全駕駛」之標準，呼氣中酒精濃度達每公升零點八
    五毫克（○‧八五MG/L）或血液中酒精濃度達百分之零點一七以上者，肇事率更
    為一般人之五十倍（見法務部八十八年五月十八日法檢字第○○一六六九號函，
    載法務部公報第二二八期第二十七頁至第二十八頁及卷內身體酒精濃度與肇事率
    關係表），足徵被害人鄭師炎顯已達「不能安全駕駛」之程度甚明。且既係被害
    人鄭師炎違規跨越禁止跨越之雙黃線侵入被告之車道致發生本件車禍，則被害人
    鄭師炎顯係於車禍發生前有服用酒類，並已達不能安全駕駛之程度，然其仍騎乘
    前開機車，終因不勝酒力，無法妥適操控其所騎乘之機車因而跨越分向限制線侵
    入被告之車道，致撞擊被告駕駛之自用小貨車，被害人鄭師炎因而死亡，顯屬無
    疑。
  (二)次者，被告本在自己車道內行駛，因被害人鄭師炎酒醉不能安全駕駛，致跨越雙
    黃線侵入被告之車道，而發生本件車禍，則被告能否防免，有無應注意，能注意
    而不注意之情事，乃係本件所應審酌之範圍。經查：被告在雙黃線路段自己之車
    道內行駛，則被告顯享有路權，灼然甚明。而被告可能涉有疏失者，乃被告行車
    速度是否過快，在被害人鄭師炎逆向侵入其車道時，能否及時反應防避，其對於
    車前狀況是否疏於注意。查：被告係以每小時三十至四十公里之速度行駛，迭據
    被告於警偵訊及本院調查中供承在卷（詳臺灣板橋地方法院檢察署八十九年度偵
    字第一三七六一號偵查卷宗第三頁反面、八十九年度相字第八一五號相驗卷宗第
    二三頁反面、本院九十年六月二十八日、七月十九日、八月十四日訊問筆錄），
    參佐證人即到場處理之臺北縣政府警察局新莊分局福營派出所員警林國禎於本院
    調查中具結證述：當時新莊市適逢大拜拜，車流量很大等語無訛（詳本院九十一
    年三月七日訊問筆錄），既斯時該路段車流量很大，則被告所辯係以每小時三十
    至四十公里之速度行駛，尚非不可採信，且經本院送請財團法人成大研究發展基
    金會鑑定被告斯時之行車速度，該財團法人成大研究發展基金會亦認：依被告車
    速為三十、四十公里左右，買完檳榔起步，是二檔還沒換三檔就發生事故之供述
    及其駕駛之自用小貨車停放於距離地面散落物約二八‧七公尺處，因而可據此推
    算自用小貨車撞擊後車速介於每小時三三‧四至三八‧六公里之間，而該路段行
    車速限為每小時四十公里，因此無法證明自用小貨車在撞擊前有超速行駛行為等
    情，有財團法人成大研究發展基金會以九十一年一月十一日（九一）成大研基建
    字第○一○九號函檢送之鑑定意見書乙紙在卷可參（附於本院卷內該鑑定報告第
    十六頁），更足徵被告所辯未超速行駛等語，應堪採信。而參酌交通部所頒布之
    「汽車行駛距離及反應距離一覽表」，時速三十公里之反應距離為六‧二四公尺
    ，時速四十公里之反應距離為八‧三二公尺，而被告係在六、七公尺處看到被害
    人鄭師炎騎乘機車朝其車道而來，亦據被告供承在卷（詳本院九十年七月十九日
    訊問筆錄），是以，被告在發現被害人鄭師炎所騎乘之機車侵入其行駛之車道後
    ，其間之距離至多六到七公尺，而被告之反應距離卻為六‧二四公尺至八‧三二
    公尺之間，則上開被告發現被害人鄭師炎侵入其車道之距離，顯非被告所能反應
    。況被告駕駛之自用小貨車與被害人鄭師炎騎乘之機車二車均係行進中，既均係
    行進中，即有相對之速度，依二車均係以該路段最高速限每小時四十公里之速度
    行駛為基準，則二車係以相對速度八十公里接近，從而，二車即以每秒二十二‧
    二公尺之距離接近，本件被告距離被害人鄭師炎六、七公尺之距離始發現被害人
    鄭師炎侵入其車道，然其於發現後，其駕駛之自用小貨車與被害人鄭師炎騎乘之
    機車二車仍以每秒二十二‧二公尺之距離接近，則不到一秒之時間，二車即會撞
    擊，被告顯無反應之時間，從而，被告對此突發狀況顯無預見防範及注意之可能
    ，顯屬無疑，財團法人成大研究發展基金會亦認：若二車以相對速度八十公里接
    近，則二車會以每秒二二‧二公尺之距離接近。若二車以八十公里之速度接近，
    且駕駛人需一‧五秒作為夜間辨識反應時間，則駕駛人需在九五‧一公尺外即查
    覺有異狀並採取迴避反應，否則無法因應突發之異狀。因而該會分析認為如被害
    人鄭師炎突侵入被告自用小貨車之車道內，則以事故地點之道路環境而言，被告
    係無迴避能力（詳上開鑑定意見書第十七頁），而與本院採相同見解。再按汽車
    駕駛人依規定遵守交通規則行車時，得信賴其他汽車駕駛人亦能遵守交通規則，
    故關於他人違規行為所導致之危險，僅就可預見，且有充足之時間可採取適當之
    措施以避免結果之發生時，負其責任，對於他人突發不可知之違規行為，並無防
    止之義務。又刑法上之過失犯，以行為人對於犯罪結果之發生，按其情節，應注
    意並能注意而不注意，始克相當；若事出突然，依當時情形，不能注意，縱有結
    果發生，仍不得令負過失責任，最高法院八十七年度台非字第三三七號判決要旨
    可資參照。另按駕駛人駕駛汽車，應遵守道路交通標誌標線之指示；汽車在雙向
    二車道行駛時，均應在遵行車道內行駛，在劃有分向限制線之路段，不得駛入來
    車之車道內，道路交通安全規則第九十條、第九十七條第八款亦定有明文。又雙
    黃實線設於路段中，用以分隔對向車道，並雙向禁止超車。本件被告既在自己車
    道內正常行駛，而被害人鄭師炎亦原在自己車道內行駛，因服用酒類已達不能安
    全駕駛之程度，致跨越雙黃線侵入被告行駛之車道上，瞬間撞擊被告之自用小貨
    車，事出突然，任何人在此情形下，均無法注意防免，顯難以認定被告有疏於車
    前狀況之過失。
  (三)復經臺灣板橋地方法院檢察署檢察官及本院分別送請臺灣省臺北縣區車輛行車事
    故鑑定委員會、臺灣省車輛行車事故覆議鑑定委員會、財團法人成大研究發展基
    金會鑑定本件車禍發生原因，該臺灣省臺北縣區車輛行車事故鑑定委員會認：「
    肇事分析：一路權歸屬：甲方（按指被害人鄭師炎）駛入來車道。二駕駛行為：
    甲方行至肇事地點酒醉跨越分向限制線駛入來車道，甲方車頭撞擊對向行駛之乙
    方（按指被告）左前車頭。三違規事項：甲方酒醉在劃有分向限制線路段駛入來
    車道。四佐證資料：依警圖散落物位置及照片雙方車損；鑑定意見：甲方酒醉在
    劃有分向限制線路段駛入來車道」。該臺灣省車輛行車事故覆議鑑定委員會認：
    「一、鄭師炎夜晚酒精濃度過量駕駛重機車，於劃有分向限制線路段侵入來車道
    ，為肇事原因。二、甲○○無肇事因素」。該財團法人成大研究發展基金會認：
    「本鑑定報告就現有證據，認同臺灣省臺北縣區車輛行車事故鑑定委員會與臺灣
    省車輛行車事故覆議鑑定委員會之鑑定結果，認為本件車禍『一、鄭師炎夜晚酒
    精濃度過量駕駛重機車，於劃有分向限制線路段侵入來車道，為肇事原因。二、
    甲○○無肇事因素』，而均認係被害人鄭師炎違規侵入被告之車道為肇事原因，
    被告無肇事原因等情，分別有臺灣省臺北縣區車輛行車事故鑑定委員會以八十九
    年十一月三日八九北行字第一六八一號函檢送之北鑑字第八九八二六號鑑定意見
    書、臺灣省車輛行車事故覆議鑑定委員會八十九年十二月二十七日府覆議字第八
    九二一九五號函及前開財團法人成大研究發展基金會以九十一年一月十一日（九
    一）成大研基建字第○一○九號函檢送之鑑定意見書各乙紙在卷可參（附於臺灣
    板橋地方法院檢察署八十九年度偵字第一三七六一號偵查卷宗第二九頁、第三十
    頁、第五○頁及本院卷內該鑑定報告第二二頁），更足徵被告就本件車禍之發生
    顯無過失甚明。
  (四)至告訴人固指述：依前開現場照片所示，足知被告駕駛之自用小貨車左前車頭嚴
    重凹陷，被害人鄭師炎騎乘之機車車頭則幾近全損，足知二車係正面撞擊，且由
    被害人鄭師炎騎乘之機車車道幾近全損之情況而看，足知被告時速極快云云。然
    依右開現場照片所示，被告駕駛之自用小貨車左前車頭嚴重凹陷，被害人鄭師炎
    騎乘之機車車頭幾近全損，固如前述，且因受損部位均係在車頭，則被告駕駛之
    自用小貨車與被害人鄭師炎騎乘之機車應係正面撞擊，而被害人鄭師炎騎乘之機
    車車頭確受損嚴重，固均堪以認定，惟撞擊方向、機車受損程度與前開二車之行
    進方向、二車車速、二車重量等因素息息相關，自不得執前開二車係正面撞擊，
    被害人鄭師炎騎乘之機車受損嚴重，即據以推論被告係以高速行駛甚明。又告訴
    人復指述：被告於撞擊後，又繼續行駛二八‧七公尺始停止，對照汽車行駛距離
    及反應距離一覽表，則被告時速顯超過一百公里云云。惟被告停車處距離散落物
    為二八‧公尺，有前開道路交通事故調查報告表可稽，且為被告所是承，然被告
    自用小貨車本係行進中，突遇偶發狀況，需待一段時間始能反應並決定因應措拖
    ，是被告在與被害人鄭師炎騎乘之機車撞擊後，於一段時間經過後始能反應，並
    立即決定駛至路旁暫停，故其自用小貨車仍繼續行進二八‧七公尺始停止，亦與
    常情不悖，財團法人成大研究發展基金會亦認：雖然撞擊後自用小貨車停於距離
    散落物二八‧七公尺處，然因撞擊時車輛本有速度，無法立即停下，因而除非撞
    擊當時，當事人即已處於緊急剎車狀況下，否則撞擊後，當事車不會停在撞擊點
    附近。此外，被告於偵訊中指稱：撞到以後，後面有一台計程車，是計程車司機
    報警等語（此部分詳臺灣板橋地方法院檢察署八十九年度相字第八一五號相驗卷
    宗第二三頁反面），故在不欲引發追撞車禍或連環車禍下，當事車在近距離內緊
    靠路邊停放並不違法亦無破壞現場之問題，況本分析亦根據二八‧七公尺之距離
    推算出自用小貨車撞擊後車速介於每小時三三‧四至三八‧六公里之間等語，有
    前開財團法人成大研究發展基金會出具之鑑定意見書可參（詳本院卷內該鑑定意
    見書第十八頁），職是，告訴人前開被告時速應超過一百公里之指述，容有誤會
    ，附此敘明。又告訴人另指述：被告供承當時車速剛換二檔，更足徵被告車速極
    快云云，然車禍發生時究係變換為幾檔，並無法推論斯時之時速係多少，業據臺
    灣省臺北縣區車輛行車事故鑑定委員會以九十一年三月十五日九一北行字第○二
    五三號函敘綦詳（附於本院卷內），是告訴人此部分指述，亦屬無據。另被告於
    車禍後固將肇事之前開自用小貨車出賣予他人，固為被告所自承（詳臺灣板橋地
    方法院檢察署八十九年度偵字第一三七六一號偵查卷宗六三頁反面），惟本件車
    禍發生時，到場處理之員警已將被告駕駛之自用小貨車拍照，而保全證據，有前
    開現場照片可稽，既證據業已保全，被告顯無湮滅證據之虞，且不因被告出賣前
    開自用小貨車因而影響本件車禍發生之責任歸屬，告訴人指摘被告係蓄意脫罪、
    湮滅證據云云，恐有誤會。又右揭被告駕駛之自用小貨車係登記為被告經營之泰
    億蛋品有限公司所有，該公司曾為前開自用小貨車分向中央產物保險公司及臺灣
    產物保險公司共同投保第三人強制責任險，中央產物保險公司及臺灣產物保險公
    司並於八十九年六月十四日（即本件車禍發生之日）各自理賠新台幣（下同）六
    十萬元，合計共理賠一百二十萬元，有本院電話連繫記錄及公司基本資料查詢各
    乙紙附卷可稽（均附於本院卷內），是被告確有為該自用小貨車投保第三人強制
    責任險無訛，則告訴人另指述被告未為該自用小貨車投保強制第三人強制責任險
    云云，亦有所誤會。
  (五)至被告辯稱：當時伊停車買完檳榔才剛起步，所以車速很慢等語（詳臺灣板橋地
    方法院檢察署八十九年度偵字第一三七六一號偵查卷宗第六三頁）。經查：臺北
    縣新莊市○○路一○○四號前臺北縣新莊市往蘆洲市○○○道前係一麵攤，同一
    方向均無檳榔攤，僅對向有檳榔攤，而臺北縣新莊市○○路九九○號前本有一檳
    榔攤，後該檳榔攤於八十九年三、四月遷移至臺北縣新莊市○○路九四○號前，
    另臺北縣新莊市○○路九九○號至一○○四號距離八十七公尺，業據臺灣板橋地
    方法院檢察署檢察官前往現場勘驗無訛，並製有勘驗筆錄可稽（附於臺灣板橋地
    方法院檢察署八十九年度偵字第一三七六一號偵查卷宗第八十頁），然被告僅敘
    稱：當時停車買完檳榔才剛起步等語，並未明確指出係在何處購買檳榔，則被告
    是否在臺灣板橋地方法院檢察署檢察官履勘之地點購買檳榔，即有斟酌之餘地，
    是此部分自不得執為被告不利認定之證據。末公訴人所舉之交通事故調查報告表
    乙紙、現場照片十二幀、臺灣板橋地方法院檢察署相驗筆錄、相驗屍體證明書、
    驗斷書等（附於臺灣板橋地方法院檢察署八十九年度相字第八一五號相驗卷宗第
    二二頁、第三六頁至第三八頁、八十九年度偵字第一三七六一號偵查卷宗第九頁
    、第十一頁至第十四頁、第二四頁），亦無法資為認定被告有公訴人所指之未注
    意車前狀況之過失，亦屬無疑。
  (六)準此，本件車禍發生時，被告係行駛在自己之車道上，並緊靠分向限制雙黃線行
    駛，原行駛於對向之被害人鄭師炎突侵入被告之車道，致被告猝不及防，而不能
    注意，其顯無超速、未注意車前狀況之過失可言，要屬無疑。
四、綜上，刑法過失致人於死罪，係以行為人有注意義務，而疏於注意為構成要件。
    本件既未發現被告有何違反交通安全規定之情形，已見被告並無違反注意義務，
    自無過失責任。再道路交通安全本有適用信賴原則，本件被告既無任何違規行為
    ，自得信賴被害人鄭師炎亦能遵守交通安全規則，既被告於遵行車道內行駛，本
    得信賴被害人鄭師炎亦能行駛於遵行車道內，其對於被害人鄭師炎突然違反交通
    安全規則，跨越雙黃線侵入其行駛之車道，以致肇事，並無預見防範及注意之可
    能，職是，被告既無違反注意義務，自不應負過失致死罪責。此外，復查無其他
積極證據證據足資證明被告有何公訴人所指之過失致死犯行，揆諸前揭判例意旨
    說明，應屬不能證明被告犯罪，本院自應諭知被告無罪之判決。
據上論斷，應依刑事訴訟法第三百零一條第一項前段，判決如主文。
本案經檢察官林俊鋒到庭執行職務。
中      華      民      國      九十一      年    八    月    三十      日
                                  臺灣板橋地方法院刑事交通法庭
                                          法  官  游  秀  雯
右正本證明與原本無異。
如不服本判決，應於判決送達後十日內，向本院提出上訴狀。
                                          書記官  張  玉  如
中      華      民      國      九十一      年    九    月     二       日
